最高法院民事判決　　　　　　　　　　　　　　　八十八年度台上字第一三二二號
　　上　訴　人　屏東縣農會
　　法定代理人　陳水華
　　被 上訴 人　乙○○
　　　　　　　　甲○○
右當事人間請求返還寄託物事件，上訴人對於中華民國八十七年七月十三日台灣高等
法院高雄分院第二審更審判決（八十七年度重上更(一)字第七號），提起上訴，本院判
決如左：
    主  文
原判決廢棄，發回台灣高等法院高雄分院。
    理  由
本件被上訴人主張：被上訴人甲○○、乙○○二人在訴外人屏東縣鹽埔鄉農會（下稱
鹽埔鄉農會）分別開設有乙種活期儲蓄存款帳戶，並於民國八十四年十二月十九日各
匯入存款新台幣（下同）三千萬元及二千萬元，至八十五年三月二十六日，各保有存
款三千萬零一千元及二千萬零一千元，詎上訴人於八十五年六月十日合併屏東縣鹽埔
鄉農會後，竟拒不將上開存款返還予甲○○、乙○○，爰依民法第五百九十七條規定
求為命上訴人返還甲○○三千萬元、乙○○二千萬元及加付如附表所示之利息之判決
（關於被上訴人請求上訴人各返還一千元本息部分，業經本院判決被上訴人勝訴確定
）。
上訴人則以：甲○○、乙○○二人固於八十四年十二月十九日分別存入三千萬元及二
千萬元，惟又於當日提領同一金額之存款，金檢單位即台灣省合作金庫於核帳時，發
現其等提領手續均經驗印、記帳、核章，並在取款條上蓋用印鑑章無訛。此部分存款
，若非甲○○、乙○○所親自提領，亦係渠等交付印鑑章委託他人提領，依民法第三
百零九條規定，債之關係已經消滅等語，資為抗辯。
原審除確定部分外，維持第一審所為上訴人敗訴之判決，駁回其上訴，係以：被上訴
人甲○○、乙○○於八十四年十二月十八日在鹽埔鄉農會分別開設乙種活期儲蓄存款
帳戶，帳號為四五三七號及四五三六號，並各存入二千元，復於翌日自高雄市第三信
用合作社三民分社分別匯入三千萬元及二千萬元，再於八十五年一月十八日各自存入
二千元，最後於八十五年三月二十六日各自提領三千元，而分別賸有存款三千萬零一
千元及二千萬零一千元之事實，有甲○○、乙○○提出之乙種活期儲蓄存款帳卡二張
、存摺二本及匯款回條聯九紙可稽，高雄市第三信用合作社亦函稱：「甲○○於八十
四年十二月十九日由本社三民分社匯款三千萬元至屏東縣鹽埔鄉農會其本人帳戶及乙
○○帳戶二千萬元屬實」等語，有該合作社八十六年一月十八日高三信社祕文字第四
二號函足稽。經查(一)鹽埔鄉農會發給甲○○、乙○○保管之存摺，載有乙種活期儲蓄
存款須知，其中第六點規定：「存取存款必須連同存摺交由本會登記，取款憑條不得
單獨使用」等語，而本件甲○○、乙○○之存摺，並無任何提領三千萬元或二千萬元
之登載，即可推定甲○○、乙○○並未親自或委託他人提領各該存款。況依台灣省合
作金庫金融檢查室製作之活期儲蓄存款戶有兩套帳卡之明細表所載，關於乙○○、甲
○○二人部分，其中Ａ卡部分乙○○、甲○○之餘額均為一千元，Ｂ卡部分乙○○之
餘額為二千萬零一千元，甲○○之餘額為三千萬零一千元，其二人八十四年十二月十
九日之取款條上驗印、記帳均為證人彭崑城，而均未核章，即轉為活儲，有該明細表
足稽。按彭崑城當時擔任鹽埔鄉農會總幹事，非實際負責該農會信用部出納業務，然
依該明細表所載，甲○○、乙○○上開款項提領之取款條竟由彭崑城驗印、記帳，未
經核章，即轉為活儲，與常情即屬有違，且鹽埔鄉農會存有上述兩種不同餘額之帳卡
，足見上開存款遭彭崑城私自動手腳。且甲○○、乙○○在八十五年一月十八日各存
入二千元及於八十五年三月二十六日各提領三千元時，均明確記載於存摺內，倘系爭
二千萬元及三千萬元之存款於八十四年十二月十九日提領時，漏未登載，之後於八十
五年三月二十六日各提領三千元時，鹽埔鄉農會亦可予以補登載，足證上開二千萬元
及三千萬元之提款，非甲○○、乙○○所提領，應可確定，上訴人辯稱：上開兩筆鉅
款，係甲○○、乙○○本身或委由第三人提領完畢云云，自無足採。(二)按「依債務本
旨，向債權人或其他有受領權人為清償，經其受領者，債之關係消滅。持有債權人簽
名之收據者，視為有受領權人。」民法第三百零九條第一項及第二項前段固定有明文
。惟取款憑條係金融機關憑以付款之依據，其內容乃記載存款人請求付款之意旨，與
收據之意義並不相符。本件鹽埔鄉農會即使確曾向持有蓋用甲○○、乙○○印鑑章取
款憑條之第三人（非甲○○、乙○○或其等委託之人）清償，亦非係向視為有受領權
之人清償，而可依民法第三百零九條規定，使債之關係消滅。再者將八十四年十二月
十九日鹽埔鄉農會甲○○名義三千萬元乙○○名義二千萬元之取款條、甲○○及乙○
○印鑑實物、印鑑卡原件二紙送請法務部調查局鑑定結果，認該取款條上「甲○○」
、「乙○○」印文，經放大儀及側光檢視、印文色澤淡晦不明，判係轉印之印文，並
非以印鑑直接蓋印之印文，有該局八十七年五月二十七日陸（二）字第八七○二八四
○三號通知書為憑，而證人彭崑城亦結證該二筆款項係其冒領的無誤等語，上訴人所
辯：被上訴人將印鑑委託他人提領上開鉅款，已生清償效力云云，亦無足取。(三)上訴
人另辯稱：被上訴人所有存入鹽埔鄉農會活期儲蓄帳戶內之存款，係提供房屋向銀行
以較高利息貸得，而存入利息較低之鹽埔鄉農會活期儲蓄存款，與常理有違，且彭崑
城於他案返還寄託物事件一再供稱外地之存戶均由中間人介紹而至鹽埔鄉農會存款，
伊並支付每月二分半以上之利息等情，足見甲○○、乙○○主觀上對該存款非單純存
入鹽埔鄉農會而係供彭崑城使用一節，應有認識而非屬善意，不應受保護云云。但查
彭崑城於另案台灣屏東地方法院八十五年度重訴字第一二五號巫正義與屏東縣農會間
清償債務事件審理時雖證稱：「本件我請林榮源調來之現金利息三分至五分，另外我
給林榮源介紹金」、「只知本件的存款戶利息三分，都是林榮源介紹的，我沒有與存
款戶接觸」等語，但其證述，僅指巫正義之存款而言，與系爭存款無關，另證人彭崑
城於審理時結證稱：伊不認識甲○○二人，伊有無支付額外利息予甲○○夫婦並不清
楚等語。足見，上訴人辯稱彭崑城有支付額外利息予甲○○、乙○○一節，顯然不能
證明。雖證人鄭耀文證稱：「那些陌生人來均先往總幹事辦公室去，我拿印鑑卡給他
們寫，寫完才由總幹事或秘書拿來我那裏開戶」等語，縱認係實情，亦不足證明彭崑
城有給予甲○○、乙○○額外利息。至甲○○、乙○○匯入鹽埔鄉農會之款項縱係向
高雄市第三信用合作社以較高利息抵押貸款所得，而存入較低利息之鹽埔鄉農會活期
儲蓄存款，惟此乃其等處理私人財產之權利，且據甲○○、乙○○稱伊等經營建築業
，鹽埔鄉未來有發展潛力，在鹽埔鄉農會存款，是擬購地以為資金調度等語，況只要
甲○○等確實匯入上開款項，上訴人即應負返還該寄託款項之責，上訴人此部分辯解
，亦無足取。至證人盧炎崎於另案台灣屏東地方法院八十五年度重訴字第一二五號事
件所結證，提款手續原則上雖填寫取款條及存摺，但經主任、總幹事、股長及信用部
主管准許，不必存摺可領款，只驗原留印鑑與取款憑條所蓋用印鑑云云，與另證人王
仁富所為之擠兌事件發生前之前鹽埔鄉農會存款戶提領存款時，不必同時出示存摺云
云之證述相符，然此適足以證明上述兩筆存款經由彭崑城以不正當之方法所提領，而
不足以證明甲○○、乙○○確實向鹽埔鄉農會提領上開兩筆鉅額存款，亦難採為上訴
人有利之證據。(四)綜上所述，本件被上訴人之主張，堪信為真實，上訴人所辯，均無
足採。按「金融機關與客戶間之乙種活期存款契約，具有消費寄託之性質，客戶得隨
時請求返還寄託物。」最高法院著有五十七年度台上字第二九六五號判例可資參照。
甲○○、乙○○二人既在鹽埔鄉農會各有乙種活期存款三千萬元及二千萬元，上訴人
又已於八十五年六月十日合併鹽埔鄉農會，鹽埔鄉農會之債務，依民法第三百零六條
之規定，自應由上訴人負其責任，則甲○○、乙○○請求上訴人返還上開存款及利息
，即應准許等詞，為其判斷之基礎。
惟查上訴人迭次抗辯：甲○○、乙○○所以至鹽埔鄉農會開戶，係與彭崑城接洽後所
為之決定等語（見原審卷四四頁、九○頁），而甲○○於屏東縣調查站曾陳述：「（
你到屏東縣鹽埔鄉農會開戶詳情如何﹖）是透過一位洪先生介紹，由總幹事彭崑城接
洽，彭崑城希望我和我妻子乙○○到該會存款，幫忙做該會業績。」等語（見本院前
審卷二九頁），證人鄭耀文亦證稱：「那些陌生人來均先往總幹事辦公室去，我拿印
鑑卡給他們寫，寫完才由總幹事或秘書拿來我那裏開戶，不像一般戶在櫃台開戶，包
括被上訴人二人。」等語（見原審卷八○頁正反面、八一頁反面），就甲○○、乙○
○至前鹽埔鄉農會開戶之經過而言，上訴人所辯似非不可採。次查上訴人另抗辯：甲
○○、乙○○居住於金融機關比比皆是之高雄市大都會區，何以至窮鄉僻壤之鹽埔鄉
農會存款，其動機何在﹖甲○○、乙○○以繳付年息百分之八、九之抵押貸款所得鉅
額款項，存入僅年息百分之四，甚者，超過七十萬元部分，僅年息百分之二之活期存
款，且於長達五個半月之期間內，陳、蔡二人之帳戶除於八十五年一月十九日各存入
二千元及八十五年三月二十六日各提出三千元外，別無其他存、提記錄，渠等之理財
方式及使用習慣，顯不合理。實際上，甲○○、乙○○存入鹽埔鄉農會之款項，係彭
崑城透過介紹人以重利調借而來，此項經人介紹之存戶於收取彭崑城之高額利息後，
雖形式上將款項存入鹽埔鄉農會，然實質上該款項係供彭崑城個人使用，此由前揭檢
調單位製作之流程表可知。又上訴人內部帳卡（即Ａ卡）所表示之存戶存款之提領資
料較為可採，彭崑城於案發後所交付之Ｂ卡，顯屬不實，被上訴人非善意存款人等語
，並提出乙○○於屏東縣調查站之調查筆錄為證（見原法院重上字卷一○一頁正反面
、一○四頁至一一○頁，原審卷四四頁正反面、九一頁正反面、九三頁、一二一頁反
面，本院前審卷四六頁反面、四八頁）。證人林榮源在屏東縣調查站亦證稱：彭崑城
當時曾表示若介紹金主存款至鹽埔鄉農會介紹人可抽取存款金額一％至二％之佣金，
而各金主除鹽埔鄉農會之存款利息外，另由彭崑城額外補貼月利率二分半左右之利息
云云（見原審卷一一七頁反面）。原審未就甲○○、乙○○與彭崑城間就陳、蔡二人
至鹽埔鄉農會辦理開戶及存款之情形暨其原委所在，詳予調查審認，竟謂縱甲○○、
乙○○以較高利息抵押貸款所得，存入較低利息之鹽埔鄉農會活期儲蓄存款，乃彼等
處理私人財產之權利云云，而為上訴人敗訴之判決，實屬可議。又甲○○、乙○○雖
於原審陳稱伊等經營建築業，鹽埔鄉未來有發展潛力，伊等存款是為了購地等語（見
原審卷一四三頁反面），但此顯與甲○○於屏東縣調查站供稱伊經營木業生意，現任
川豐木業公司董事長等語（見本院前審卷七八頁、七九頁），乙○○供稱伊結婚後一
直擔任家管等語（見原審卷一二一頁），互為矛盾。本件真相如何，有待釐清。上訴
論旨，指摘原判決為不當，聲明廢棄，非無理由。
據上論結，本件上訴為有理由，依民事訴訟法第四百七十七條第一項、第四百七十八
條第一項，判決如主文。
中      華      民      國    八十八    年      六      月     十七     日
                              最高法院民事第一庭
                                  審判長法官  李  錦  豐
                                        法官  楊  鼎  章
                                        法官  李  慧  兒
                                        法官  王  茂  修
                                        法官  蘇  達  志
      右正本證明與原本無異
                                              書  記  官
中      華      民      國    八十八    年      七      月      五      日
